臺灣臺中地方法院刑事判決　　　　　　　　　　　　　九十二年度訴字第三五五號
　　公　訴　人　臺灣臺中地方法院檢察署檢察官
　　被　　　告　乙○○
　　選任辯護人　涂國慶律師
右列被告因偽造文書案件，經檢察官提起公訴（九十一年度偵字第一八四四一號），
本院判決如左：
    主  文
乙○○行使偽造公文書，足以生損害於公眾及他人，處有期徒刑壹年肆月；扣案之偽
造「臺中市政府暨所屬機關行政罰鍰通知單」（編號：○○九七○八號）上「收款員
」欄內偽造之「台灣銀行台中分行代理國庫台中支庫收付章（行員：「楊玉楨」）」
印文壹枚沒收。
    事  實
一、乙○○於民國八十九年間，係址設於臺中市○○區○○路一一一號「諾貝爾（兒
    ）美容材料店」（又稱「諾貝兒美容精品名店」、「諾貝爾男女美容材料名店」
    ）之登記負責人，並實際擔任副理之職（經理則為甲○○）。緣「諾貝爾美容材
    料店」前於八十八年十月二十一日，曾因違反建築法之規定，經臺中市政府工務
    局開立罰單，處以新臺幣（下同）六萬元之罰鍰，罰鍰由該店出資人（包含乙○○、甲○○、丙○○及其餘出資人）共同籌措後，交由乙○○於八十九年一月十
    七日前往繳納並註銷違規紀錄。嗣「諾貝爾美容材料店」於八十九年三月二十四
    日，再因違反建築法之規定，經臺中市政府工務局處以十二萬元之罰鍰，乙○○
    見有機可趁，乃基於為自己不法所有之意圖，於八十九年五、六月間某日，向其
    餘出資人誆稱：除該筆十二萬元之罰鍰外，「諾貝爾美容材料店」尚有一筆六萬
    元之罰鍰，亦待繳納等語，致其餘出資人即包含甲○○、丙○○在內之人，均不
    疑有他，而陷於錯誤，復同意自「諾貝爾美容材料店」之資金中，籌措十八萬元
    以支應上開二筆罰鍰，並仍委由乙○○前往繳納，乙○○即因此詐得該事實上未
    經開立罰單之六萬元款項。嗣於八十九年六月間，「諾貝爾美容材料店」之出資
    人兼會計丙○○，要求乙○○提出該繳納六萬元罰鍰之憑據以利核帳，乙○○屢
    經催討，為掩飾其前揭犯行，乃於八十九年七、八月間某日，以二萬五千元之代
    價，基於與一姓名年籍不詳之成年男子共同偽造公文書及偽造準私文書之犯意聯
    絡，向該名男子購得已蓋有「臺中市政府印」、「臺中市政府工務局使用管理課
    行政罰鍰專用章」及於「收款員」欄中蓋有偽造之「台灣銀行台中分行代理國庫
    台中支庫收付章（行員：「楊玉楨」）」印文一枚、編號○○九七○八號之空白
    「臺中市政府暨所屬機關行政罰鍰通知單」一紙，並由乙○○依該名男子之指示
    ，在該空白之罰鍰通知單上，填寫違規人姓名「諾貝爾男女美容材料名店補5078
    林明志」、處罰法令「違反建築法規77條」、罰鍰金額「陸萬元」及製單年月日
    （八十九年七月二十五日）等，而完成該罰鍰通知之製作，使該罰鍰通知單從形
    式上觀之，足以使人誤信為係八十九年七月二十五日經臺中市政府工務局所開立
    ，並已經受處分人於八十九年八月二十五日向臺灣銀行臺中分行繳納罰鍰完畢，
    足以生損害於「楊玉楨」、臺灣銀行臺中分行對於代理國庫收付款項核章之正確
    性、臺中市政府工務局對於建物管理與行政處分之秩序與正確性及「諾貝爾美容
    材料店」。乙○○並於填載完成後，於八十九年八月底或九月間，將該罰鍰通知
    單交予甲○○轉交丙○○留存，以為其已代為繳納罰鍰之憑證，而行使之。嗣至
    九十年三月初，丙○○於翻閱相關會計憑證時，無意間查覺上開罰鍰通知單上所
    蓋銀行收付章之「楊玉楨」名義，與臺灣銀行臺中分行真正行員「楊玉禎」之姓
    名不同，而去電詢問後，復持該罰鍰通知單至臺中市政府工務局查詢，始知該罰
    鍰通知單及繳納證明均屬偽造，而查悉上情。乙○○則於事發後，經其餘出資人
    追討，返還十二萬元（因丙○○等人於向臺中市政府工務局查詢過程中，誤認十
    八萬元中，有六萬元之罰鍰待繳納為真正，遂要求乙○○返還十二萬元）。
二、案經臺中市政府政府政風室函送法務部調查局中部地區機動工作組報告臺灣臺中
    地方法院檢察署檢察官偵查起訴。
    理  由
一、訊據被告乙○○固不否認其曾擔任「諾貝爾美容材料店」之登記負責人，並實際
    擔任副理一職，八十九年七月間，其曾以二萬五千元之代價，向一姓名年籍不詳
    之成年男子，購得該空白之編號○○九七○八號「臺中市政府暨所屬機關行政罰
    鍰通知單」一紙，上已蓋有「臺中市政府印」、「臺中市政府工務局使用管理課
    行政罰鍰專用章」及「台灣銀行台中分行代理國庫台中支庫收付章（行員：「楊
    玉楨」）」印文一枚，其並依該男子之指示，在該罰鍰通知單上填載違規人姓名
    「諾貝爾男女美容材料名店補5078林明志」、處罰法令「違反建築法規77條」、
    罰鍰金額「陸萬元」及製單年月日（八十九年七月二十五日）等，而後交予甲○○轉交會計丙○○核帳，實際上其並無繳納該罰鍰通知單所示之六萬元罰鍰等情
    （詳見他字卷第三十三第三十五頁、第七十二頁、七十三頁調查局中機組警詢筆
    錄、第四十五頁、四十六頁檢察官訊問筆錄），惟矢口否認有何公訴意旨所指之
    偽造公文書及詐欺取財等犯嫌，辯稱：伊雖曾擔任「諾貝爾美容材料店」之副理
    ，惟於八十九年三、四月間，即已離開「諾貝爾美容材料店」；「諾貝爾美容材
    料店」因屢遭臺中市政府罰鍰，乃思以較少之金錢解決罰鍰問題；遂由為「諾貝
    爾美容材料店」負責安檢申報工作之「新航建築物安全防護企業社」負責人丁○○，介紹一名自稱為臺中市政府員工之不詳姓名年籍男子，與時任經理之甲○○
    及伊四人約於臺中市政府附近一家泡沫紅茶店洽談，席間，該名男子表示：「諾
    貝爾美容材料店」之電腦違規罰鍰紀錄無法消除，惟其可以使臺中市政府工務局
    不寄出行政罰鍰通知單，亦即雖有紀錄，但因未發通知，故不需繳交罰鍰。丁○○乃告訴甲○○須花費三萬元以宴請市政府相關承辦人員，惟甲○○於交付三萬
    元予丁○○後，「諾貝爾美容材料店」仍遭臺中市政府工務局罰鍰，甲○○乃向
    丁○○索回二萬元。未幾，有一不知名之年輕男子，主動至「諾貝爾美容材料店
    」，持前開已蓋妥相關印文之空白「臺中市政府暨所屬機關行政罰鍰通知單」，
    向伊表示：只要購買該空白之罰鍰通知單，即可將「諾貝爾美容材料店」之電腦
    違規紀錄消除，伊乃以二萬五千元買下該紙空白之罰鍰通知單，並依該名男子之
    指示，填載相關違規人姓名等項，伊當時並不知該紙罰鍰通知單係屬偽造，而此
    事之經過甲○○亦知情，伊僅係欲以較小之金額為「諾貝爾美容材料店」解決罰
    鍰問題，並無詐欺其餘出資人之情事等語。
二、惟查：
  (一)被告乙○○有於前開事實欄所載之時、地，向包含甲○○、丙○○在內之其餘出
    資人，誆稱「諾貝爾美容材料店」除該筆八十九年三月二十四之十二萬元罰鍰外
    ，另有一筆六萬元之罰鍰，亦待繳交，致其餘出資人均不疑有他、陷於錯誤，而
    同意由店內之資金中，支應十八萬元以繳付該二筆罰鍰，並委由被告代為繳納，
    被告因此詐得並無經處以罰鍰事實之六萬元，嗣因兼任會計職務之丙○○要求被
    告提出繳納六萬元罰鍰六萬元之單據，被告乃提出該紙編號○○九七○八號「臺
    中市政府暨所屬機關行政罰鍰通知單」，交由甲○○轉交丙○○核帳，丙○○於
    九十年三月初，無意間查覺該紙罰鍰通知單上之「台灣銀行台中分行代理國庫台
    中支庫收付章」承辦行員姓名有異，經先後向臺灣銀行臺中分行及臺中市政府工
    務局查詢後，確定該紙罰鍰通知單係屬偽造等情，業據證人甲○○及丙○○分別
    於警詢、檢察官訊問中（甲○○部分），或於本院審理中，到庭結證屬實（詳見
    他字卷第六十四頁、七十六頁、七十七頁調查局中機組警詢筆錄、第六十七頁檢
    察官訊問筆錄、本院卷(一)第十九至二十二頁、第四十一至四十四頁審判筆錄、本
    院卷(二)審判筆錄第十一至三十頁）；
  (二)上開編號○○九七○八號之「臺中市政府暨所屬機關行政罰鍰通知單」為臺中市
    政府印製無誤，惟於開立單位即臺中市政府工務局管理登記簿上，係紀錄為遺失
    （遭竊），其上填載之文字並非臺中市政府或工務局人員所為，經查亦無五○七
    八號之罰鍰事實，即該罰通知單上所載之應處罰鍰事實，係屬不實等情，業有臺
    中市政府九十三年一月九日府工管字第○九二○二○七九七二號函附卷可稽（附
    於本院卷(二)第五十九、六十頁），則該編號○○九七○八號之「臺中市政府暨所
    屬機關行政罰鍰通知單」（附於他字卷第七十八頁），自屬偽造無訛；
  (三)該「臺中市政府暨所屬機關行政罰鍰通知單」上之「台灣銀行台中分行代理國庫
    台中支庫收付章（行員：「楊玉楨」）」印文一枚，經查亦屬偽造之情，亦經證
    人即臺灣銀行臺中分行行員楊玉禎於接受警詢時，確認屬實，並有其提出之臺灣
    銀行重要印章樣本附卷三紙附卷可資參照（詳見他字卷第九頁、第十頁調查局中
    機組警詢筆錄及第十二至十四頁）；
  (四)此外，復有臺中市政府工務局以九十二年九月十五日函及臺中市政府前開函文檢
    送之「諾貝爾美容材料店」經處罰鍰之紀錄資料（包含為處分之時間、依據及受
    處分人實際繳納罰鍰之時間等資料）各一份附卷可稽（附於本院卷(二)第十一頁及
    第六十一頁），足資比對被告乙○○及證人甲○○、丙○○等人之供述與證言之
    可信性，並就渠等供述及證述與事實不符之處，加以審酌不採（如：證人甲○○
    、丙○○均誤認：並無十二萬元之罰鍰，惟實際上，「諾貝爾美容材料店」於八
    十九年三月二十四日確經處以一筆十二萬元之罰鍰，並於九十年三月十二日始行
    繳納）。
  (五)被告乙○○雖迭以前詞置辯，惟核：
    1.證人丁○○業於本院審理中到庭結稱：八十九年間，甲○○因其位於臺中市○○區○○路之「媚雪兒（爾）美容護膚店」遭斷水斷電，央請伊協助處理復水
      復電事宜，伊因而介紹一名臺中市政府工務局負責西屯區事務之承辦人員與甲○○認識，當時被告亦在場，惟該名承辦人員因覺其對此並無足夠權限，故未
      達成任何結論或協議，該日所談及者，均為「媚雪兒美容護膚店」之事，與「
      諾貝爾美容材料店」無關等語（詳見本院卷(一)第四十二、四十五頁審判筆錄、
      本院卷(二)審判筆錄第六、九、十一頁）；
    2.證人甲○○亦於本院審理中結稱：伊係因「媚雪兒美容護膚店」遭斷水斷電或
      罰款之事，經由丁○○之引介，與被告一同與一名臺中市政府工務局之承辦人
      員會面，惟會面當時並無特別之結論，所談及之話題亦與「諾貝爾美容材料店
      」無關；而伊固曾交付三萬元予丁○○，惟該三萬元係用以使丁○○辦理「諾
      貝爾美容材料店」及「媚雪兒美容護膚店」（按：「媚雪兒美容護膚店」後更
      名為「臻貝兒美容護膚店」，參）之公共安全檢查申報費用等語（詳見本院卷
      (一)第四十四頁審判筆錄、本院卷(二)審判筆錄第三十一至三十三頁）；
    3.雖證人丁○○、甲○○二人於本院審理中之證詞，於渠二人於接受警詢時所證
      述：係因「諾貝爾美容材料店」之事宜而與該名臺中市政府工務局之承辦人員
      會面之意旨已有所出入（詳見他字卷第五十二、六十三頁反面調查局中機組警
      詢筆錄），惟丁○○於警詢中，本陳述：「‧‧‧事後甲○○拿三萬元給我，
      要我安排宴請臺中市政府相關人員吃飯，但隔六、七天我因無法安排飯局，所
      以甲○○即向我索回該筆款項（三萬元）」，並稱：未曾見過系爭偽造之行政
      罰鍰通知單等語；甲○○則稱：「當時僅有介紹認識，並未談及處理罰鍰之事
      」，是無論依證人丁○○與甲○○之前開證述，或被告所自承之：伊與甲○○經由丁○○之介紹後，認識一名自稱臺中市政府員工之男子，惟事後「諾
      貝爾美容材料店」仍遭罰鍰，甲○○乃向丁○○取回已給付三萬元其中之二萬
      元，至後來向其兜售系爭空白之行政罰鍰通知單者，則屬另名年輕男子等語，
      均無從得見被告嗣後取得該空白之「臺中市政府暨所屬機關行政罰鍰通知單」
      ，與先前經丁○○引介之會面間，有何直接之關連性。況包含甲○○在內之其
      餘出資人對被告取得系爭行政罰鍰通知單之過程既不知情，被告上開所辯，亦
      殊不能解免其刑責（選任辯護人另聲請傳訊「新航建築物安全防護企業社」之
      業務員林春明、陳春容，核亦無必要）。
  (六)被告乙○○雖辯稱：伊係欲以較小之金額解決「諾貝爾美容材料名店」之罰鍰事
    宜。惟其若係為「諾貝爾美容材料店」處理事務，何以未告知其餘出資人？而反
    令其餘出資人仍共同同意就該六萬元之罰鍰以店內之資金支應？況經查，「諾貝
    爾美容材料店」實無遭處該筆六萬元罰鍰之事實，又何須「以較小之金額」解決
    罰鍰問題？是被告上開所辯，無非卸責之詞，乃全無可採。
  (七)綜上所述，本件事證明確，被告犯行堪以認定。
三、被告乙○○向其餘出資人誆稱有六萬元之罰鍰待繳納，而向甲○○、丙○○及其
    餘出資人，詐得六萬元，核其此部分所為，係犯刑法第三百三十九條第一項之詐
    欺取財罪（公訴人認被告係持系爭之行政罰鍰通知單用以施詐，惟參諸證人丙○○及甲○○於本院審理中之證詞，公訴人此部分所認，尚有誤會）。被告於嗣後
    ，為掩飾犯行，而以二萬五千元之代價，向一名姓名年籍均不詳之成年男子，購
    得該空白之「臺中市政府暨所屬機關行政罰鍰通知單」一紙（上已蓋有偽造之「
    台灣銀行台中分行代理國庫台中支庫收付章」印文一枚），並依該名男子之指示
    ，在罰鍰通知單上完成「違規人姓名」、「處罰法令」、「罰鍰金額」及年月日
    之填載，使該罰鍰通知單從形式上觀之，記載完整，而該罰鍰通知單既本屬空白
    ，被告復無真正繳納罰鍰之事實，其對於該通知單上之「台灣銀行台中分行代理
    國庫台中支庫收付章」印文係屬偽造一節，自亦無法解為不知，而其於填載完成
    後，復持以向甲○○行使，足以生損害於「楊玉楨」、臺灣銀行臺中分行對於代
    理國庫收付款項核章之正確性、臺中市政府工務局對於建物管理與行政處分之秩
    序與正確性及「諾貝爾美容材料店」，核其此部分所為，係犯刑法第二百十六條
    、第二百十一條之行使偽造公文書罪（就行使偽造之行政罰鍰通知單部分），及
    第二百二十條第一項、第二百十六條、第二百十條之行使偽造準私文書罪（就行
    使具有表示代理收訖罰鍰、惟仍屬私法人及其行員所出具、具有準私文書性質之
    「台灣銀行台中分行代理國庫台中支庫收付章」部分）。其與該姓名、年籍不詳
    之成年男子共同偽造公文書之低度行為，應為其後高度之行使偽造公文書行為所
    吸收，不另論罪。其以一行使行為，觸犯構成要件不同之行使偽造公文書及行使
    偽造準私文書二罪，侵害不同法益，為想像競合犯，應從一重之刑法第二百十六
    條、第二百十一條行使偽造公文書罪論處（公訴意旨認被告有偽刻「台灣銀行台
    中分行代理國庫台中支庫收付章」、偽造後復持以蓋用以偽造印文之行為，尚乏
    積極事證，其進一步認此部分為偽造公文書之部分行為、不另論罪，亦有誤會，
    併此敘明，並就被告行使該偽造準私文書部分之行為，變更檢察官起訴所引應適
    用之法條）。爰審酌被告雖已將詐欺所得財物返還被害人，惟其迄今仍飾詞卸責
    ，並無悔意，及其犯罪之動機、目的、詐得之財物金額、與被害人之關係、行為
    所致生之危害與素行（如卷附臺灣高等法院被告全國前案紀錄表所載）等一切情
    狀，予以量處如主文所示之刑，以示懲儆。
四、扣案之偽造之編號○○九七○八號「臺中市政府暨所屬機關行政罰鍰通知單」（
    附於他字卷第七十八頁）上「收款員」欄內偽造之「台灣銀行台中分行代理國庫
    台中支庫收付章（行員：「楊玉楨」）」印文一枚，為偽造之印文，應依刑法第
    二百十九條之規定，宣告沒收。
據上論斷，應依刑事訴訟法第二百九十九條第一項前段、第三百條，刑法第二百十六
條、第二百十一條、第二百二十條第一項、第二百十條、第三百三十九條第一項、第
五十五條、第二百十九條，罰金罰鍰提高標準條例第一條前段，判決如主文。
本案經檢察官戊○○到庭執行職務。
中      華      民      國    九十三    年      三      月    二十三    日
                          臺灣臺中地方法院刑事第六庭
                              審判長法  官  夏一
                                    法  官  簡源希
                                    法  官  鄧敏雄
右正本證明與原本無異。
如不服本判決，應於判決送達後十日內向本院提出上訴狀，上訴於臺灣高等法院臺中
分院( 須附繕本 )。
                                    書記官
中    華    民    國      九十三      年       三      月     二十四    日
附錄本案論罪科刑法條全文：
刑法第二百十六條
行使第二百十條至第二百十五條之文書者，依偽造、變造文書或登載不實事項或使登
載不實事項之規定處斷。
刑法第二百十一條
偽造、變造公文書，足以生損害於公眾或他人者，處一年以上七年以下有期徒刑。
刑法第二百二十條第一項
在紙上或物品上之文字、符號、圖畫、照像，依習慣或特約，足以為表示其用意之證
明者，關於本章及本章以外各罪，以文書論。
刑法第二百十條
偽造、變造私文書，足以生損害於公眾或他人者，處五年以下有期徒刑。
刑法第三百三十九條第一項
意圖為自己或第三人不法之所有，以詐術使人將本人或第三人之物交付者，處五年以
下有期徒刑、拘役或科或併科一千元以下罰金。
